【裁判字號】    89,上重更(一),10
【裁判日期】    890331
【裁判案由】    殺人
【裁判全文】
臺灣高等法院刑事判決                          八十九年度上重更(一)字第一０號
    上  訴  人
    即  被  告  丁○○
    選任辯護人  張泰昌律師
                邱創舜律師
                翁方彬律師
    上  訴  人
    即  被  告  戊○○
    指      定
    辯  護  人  本院甲○
右上訴人因殺人案件，不服臺灣桃園地方法院八十七年度重訴字第一五號，中華民國
八十七年十二月八日第一審判決（起訴案號：臺灣桃園地方法院檢察署八十七年度偵
字第一八八四號）提起上訴，經判決後，由最高法院發回更審，本院判決如左：
    主      文
原判決撤銷。
丁○○共同殺人，處有期徒刑拾年，褫奪公權伍年。
戊○○共同殺人，累犯，處有期徒刑拾伍年，褫奪公權捌年。
    事      實
一、戊○○曾因違反麻醉藥品管理條例案件，經台灣新竹地方法院於民國（下同）八
    十五年九月二十五日判處有期徒刑五月，於八十六年八月二十一日易科罰金執行
    完畢；丁○○曾犯盜匪案件，經本院判處有期徒刑十一年，經最高法院維持原判
    決確定，於八十三年十二月二十三日假釋出獄，現仍假釋中；丁○○、戊○○二
    人均不知悔改，偕同二人女友卓子薇（原名卓美玉）、田富美（二人均另為處分
    ），於八十七年一月十二日凌晨一時許，前往桃園縣八德市○○路二六○號金沙
    堡ＫＴＶ旁鵝肉攤吃飯，巧遇王興來、鍾秀美（二人均另為處分）在旁吃羊肉，
    數人合桌後，丁○○即提議唱歌，隨即前往桃園縣八德市○○路二六○號金沙堡
    ＫＴＶ消費，ＫＴＶ店家聲明須先買單三小時，引起數人不滿在櫃臺前爭吵，丁○○等人表示不唱了，上開ＫＴＶ店老闆娘己○○則出言辱罵這種爛客人不要也
    罷！丁○○不滿即大聲謂：我即黑道，誰規定唱歌要錢，警察為其所豢養，手中
    有槍、砲足可轟平該地等語（未使何人心生畏懼），己○○不甘示弱表示總統唱
    歌也要付錢！隨即叫經理、少爺統統出來，少爺們聞聲出來，丁○○、戊○○二
    人即與店家經理、少爺相互空手毆打（未據告訴）發生混戰，二人不敵，迅速離
    去，丁○○、戊○○越想越不甘心、一時怒火中燒，即轉至斜側之大湳撞球場內
    ，將該球場內之四枝兩截式撞球桿尾端細尖部分折斷，留下粗硬握桿，各分持二
    枝，回到金沙堡ＫＴＶ前，而ＫＴＶ店家經理庚○○及接到店內會計小姐通知之
    己○○之夫乙○○（任職警員）亦到現場，乙○○見到吳、巫二人，即拿出服務
    證並說「我是警察，不要動」，吳、巫二人竟萌共同殺人之犯意，預見以結實之
    撞球棍毆打被害人乙○○、庚○○之人體重要部位所在之頭部，將會使乙○○、
    庚○○死亡，亦基於即使致死亦不違背渠等之本意，由丁○○對付庚○○，以撞
    球桿對庚○○頭部猛力連續敲擊二下，庚○○用手擋住第一下，第二下則正中頭
    部，致庚○○受有頭部五公分裂傷、併發腦震盪；戊○○則對付乙○○，同樣瞄
    準乙○○頭部奮力猛擊，致乙○○頭部左前額有長十二公分之裂傷，當場倒地不
    起，此時店內服務生聞聲多人衝出，再度爆發第二次集體衝突，丁○○、戊○○
    二人不敵，丟下所持撞球桿迅速逃離現場，當時丁○○在情急下，皮鞋鬆脫遺留
    現場。衝突完畢，店家並迅速將庚○○、乙○○送醫，庚○○因傷勢較輕，幸及
    時送醫始倖免於難；然乙○○則因外傷性顱內出血併發瀰散性血管內凝血症，延
    至同年月十六日凌晨二時許不治死亡。嗣經警循線查獲上情，並扣得保留硬端之
    撞球桿三枝（另一枝未尋獲）及丁○○所有皮鞋乙雙。
二、案經己○○、庚○○訴由桃園縣警察局桃園分局報請台灣桃園地方法院檢察署檢
    察官偵查起訴。
    理      由
一、訊據上訴人即被告丁○○矢口否認右揭犯行，於原審辯稱：當天渠等到金沙堡Ｋ
    ＴＶ店唱歌，由於要事先繳費之問題，與店家發生衝突，結果金沙堡ＫＴＶ店內
    之小弟與經理便手拿棍棒，毆打伊與戊○○，及留置其他友人，伊因不敵，便先
    行跑走，到大湳撞球店內拿起撞球棍，回到現場時再度與庚○○互毆，當時伊與
    戊○○是各自分開，且伊並無殺害庚○○之意思云云。且於本院辯稱因伊女友被
    扣，故跑去拿球桿返回救人，我有拿球桿打庚○○，也被其旁之服務生拿棒球棍
    打。不知道乙○○被誰打，亦不知道戊○○有無拿球桿參與打架，自始沒看到乙○○，我與他們素不相識沒有打死對方之意。上訴人即被告戊○○亦矢口否認右
    揭犯行，於原審辯稱：當天渠等到金沙堡ＫＴＶ唱歌，由於要預先繳費之問題，
    與店家發生衝突，結果金沙堡ＫＴＶ店內之小弟與經理便手拿棍棒，毆打伊與戊○○，及留置其他友人，伊因不敵，便先行跑走，到大湳撞球店拿撞球棍，伊僅
    躲在金雞母廣場旁邊，並無毆打任何人云云。並於本院前審辯稱伊拿球桿躲起來
    ，丁○○跑出去打，伊沒有與對方發生打架，後來丁○○被打倒下伊將他扶走。
    第一次是空手互毆。乙○○那時確實不在現場，乙○○並非伊打的等語，又於本
    審辯稱「是有拿球棒打，但我沒有碰乙○○」（本院八十九年三月二十八日審判
    筆錄）。本院前審被告戊○○選任辯護人於本院前審及本院甲○辯護人於本審均
    辯稱：被告偕同友人六人去金沙堡，但四人被押，故被告二人是去救人被告先後
    跑出來，何來犯意連絡。對造拿棒球棍，乙○○死亡可能對造自行誤打所致。
    證人即被害人庚○○證詞前後矛盾不符，1.16.警訊「我在現場有親眼看到戊○○雙手持球棒毆打乙○○頭部，並使乙○○當場倒地」，1.警訊「當時我親
    眼看到乙○○頭部被丁○○打傷在地，我見狀趕緊救他，沒想到我亦被吳某打傷
    頭部」，證詞矛盾不實。證人田富美、卓美玉指證係第一次爭吵時之打架。被害
    人乙○○之死亡不能證明係戊○○所加害。在本案中發現之攻擊性武器棒球棍、
    電擊棒未見扣案，被害人遭重擊死亡未經檢驗證明確係凶器撞球棒後段所擊致死
    。案發時間是凌晨一時許黑矇矇難以看清，眾多人在混亂中揮舞棍棒，難免有其
    他之撞擊而傷及他人。被告戊○○「一群服務生圍攻我，我亂揮有打到人」之陳
    述，不能證明乙○○之頭部係經其擊中，服務生在圍毆時誤毆乙○○亦有可能。
    本件先由爭吵而毆打，重返現場係因發現同行同伴被留置，而涉及毆打傷人致死
    ，揆諸案發情節，兩造無宿怨互不認識，本案死亡結果係因相互侵害他人之身體
    ，而後始發生行為人所不預期之死亡結果。共同殺人之犯意連絡，行為分擔，不
    是由推斷論定，應有確切之事證始能證之等語。惟查：
（一）本件被害人乙○○被毆打之後，頭部左前額有長十二公分之裂傷，因頭部外傷
      致顱內出血併發瀰散性血管內凝血症致死，業經台灣桃園地方法院檢察署檢察
      官督同法醫師到場相驗、解剖及送台灣高等法院檢察署法醫中心鑑定死因屬實
      ，此有相驗、解剖筆錄、相驗屍體証明書、台灣高等法院檢察署法醫中心（
      ）高檢醫鑑字第００五六號鑑定書及照片十三張附卷足憑，足認被害人乙○○
      係因遭人殺害致死。被害人庚○○受有頭頂五公分裂傷、腦震盪，亦有德濟醫
      院診斷證明書一份在卷可按。
（二）證人田富美於警訊時證稱伊於八十七年一月十二日凌晨一時二十分許與好朋友
      綽號叫小董的（鍾秀美）等五名男女一起到八德市○○路二六０號（金沙堡Ｋ
      ＴＶ）欲唱歌時，因店方說要先買單，而鍾秀美等人說要唱完才買單，致發生
      口角，雙方並互罵三字經，且雙方人馬均用手毆打，而金沙堡會計及少爺均叫
      經理庚○○及老闆乙○○出面協調，結果仍未協調好且與客人毆打，而後老闆
      拿出服務證及手銬說是警察且要拷乙名不詳姓名女子，結果客人之一方，有二
      名男子逃跑後又拿撞球棍折返時，猛力向老闆乙○○、經理庚○○等人敲打，
      致使該二人受傷送醫急救中等語（見八十七年度相字第一０五號卷第九頁背面
      ）。於在偵查中證稱：「．．老闆娘叫老板、經理、少爺出來，是一票人出來
      但沒有帶東西，與吳、巫打起來，後來就有少爺從店裡拿棍子出來．．」（見
      偵查卷第六十八頁），另證人卓美玉於警訊時證稱：「（問）與乙○○及庚○○等二人互相毆打的是何人？是丁○○及外號叫大州的男子戊○○二人在外面
      與乙○○等人互毆的」（見相字卷第三十二頁背面）。而被害人庚○○於八十
      七年一月十六日於警訊時供稱伊在現場有親眼看到口卡內之戊○○雙手持球棒
      毆打乙○○頭部，並使乙○○當場倒地，而伊本人沒有被戊○○打到，而是被
      另一名不詳姓名之男子打到（見相字卷第二十七頁背面）；另於八十七年一月
      二十二日警訊時供述：於八十七年一月十二日凌晨一時許，在八德市○○路二
      六０號金沙堡ＫＴＶ庭園，有三男三女共六人至本店欲消費，因不滿我們公司
      收費方式一次就必須買單三小時發生爭吵，後來就到大門口停車場，因當時我
      們店裡服務生只有邱榮泉、曾國輝、呂宏文等三人與我本人，與對方丁○○、
      戊○○因發生爭吵到最後演變成拳打腳踢雙方互毆，當時吳某與巫某因寡不敵
      眾，被我們打跑，剛好乙○○騎機車來，並從中排解糾紛，沒想到吳某與巫某
      至金雞母廣場內撞球場拿了球棒，每人手持二支球棒，當時我親眼見到乙○○
      被丁○○打傷倒地，我見狀趕緊救他，沒想到我也被吳某打傷頭部，後來我店
      裡的服務生，就拿了一支棒球棍追他們二人至他們逃跑（見相字卷第二十九頁
      背面），而於原審調查時庚○○亦供稱是丁○○毆打伊（見原審八十七年七月
      七日訊問筆錄）。於本院前審審理時庚○○亦證稱伊在包廂內聽到吵雜聲，有
      人說「不要走」我乃聞聲出來，見到被告與幾名少爺、己○○發生激烈口角，
      後走到外面停車場雙方徒手互毆。後被告們跑掉，乙○○也適時到了，被告們
      又跑回店裡，二人手中均有撞球桿，一個人兩桿，分走道路兩旁。我走前面乙○○走後面，約走五公尺就碰到丁○○用球桿打我頭上我就倒下，就見到四五
      個服務生一起圍打丁○○，我回頭看乙○○也倒了等語（見本院前審卷，八十
      八年六月七日訊問筆錄）。參以被告丁○○在偵審中一再坦承毆打庚○○等語
      相符，顯見被害人庚○○係丁○○所傷。而被害人庚○○僅於上開八十七年一
      月二十二日警訊筆錄指證乙○○係被丁○○所傷，或係誤繕之結果。至於被告
      戊○○於原審質以：「為何到撞球店拿球棍？」，答稱：「因為第一次互毆後
      對方少爺有很多人，他們拿球棒、鐵棍，我們是空手，互毆後我們不敵他們就
      跑，因為我們這邊還有四人被他們押在那邊，我與丁○○各拿二根，在現場折
      斷，粗的部分帶到現場，細的部分留在撞球場（見原審八十七年七月二十一日
      訊問筆錄），然被告二人當中僅有丁○○受有頭部外傷、合併頭鼻撕裂傷，而
      另一被告戊○○毫髮無損，假使在爭吵之時，ＫＴＶ店內小弟及經理即拿球棍
      出來毆打被告等，被告等所受之傷豈可能僅是如此。綜上證人田富美、卓美玉
      及被害人庚○○之供述可知，雙方第一次爭吵時，被告二人與店家之小弟及庚○○均是用空手互毆，然被告二人在寡不敵眾之情況下，跑到撞球店拿撞球棍
      ，回到現場後基於殺人之犯意戊○○看到乙○○時，即拿球棍朝乙○○頭部下
      手毆打；丁○○見到庚○○時，即朝庚○○之頭部下手，在二人雙雙倒地後，
      店內小弟即拿出棒球棍毆打被告二人，被告二人又在寡不敵眾之情況下迅速逃
      跑之說辭互相符合。而被告二人所辯第一次雙方發生爭執時店家即手拿球棒及
      鐵棍，顯不足採。另證人田富美、卓美玉於原審調查時嗣後翻異前詞，均顯係
      迴護被告二人之詞，均不足採信。
（三）證人己○○即乙○○之妻於偵查中供述：「當時一群人進來．．‧‧‧會計打
      電話給警察，又通知我先生，說有人可能要打我，我先生到場時，即拿出服務
      證說『我是警察，不要動』，但歹徒就動手打他，我先生就倒下」（見相字卷
      弟十六頁），核與被害人庚○○於偵查中供述：「．．持大哥大之男子與另一
      名男子先離開，而鍾秀美與他男朋友繼續在停車場與我理論，後來離開之男子
      ，就分別持二支撞球棍從檳榔攤處衝過來，乙○○走到檳榔攤說『我是警察，
      並拿出服務證』，而我轉過頭去看，就看到乙○○倒下，我衝過去想要扶乙○○，有一男子持棍棒打我二下，有一下被我擋住．．」（見相字卷第十七頁）
      等語。綜上可知乙○○在接到店內會計電話通知後，即趕回ＫＴＶ店，而當其
      回到店內時，雙方第一次之互毆業已結束，而被告二人當時即前往大湳撞球場
      拿取撞球棍，當被告二人拿取撞球棍回到現場時，乙○○即拿出服務證，並表
      示其係警察，而要求被告二人放下棍棒，然被告二人非但毫無放下球棍之意思
      ，且各自朝向乙○○及庚○○之頭部打過去，已甚明確。
（四）被告二人於原審審理時均坦承有到撞球店內拿取撞球棍，且每人各拿二支（詳
      見原審八十七年七月二十一日、十一月二十四日訊問、審理筆錄），核與證人
      即大湳撞球場之服務人員丙○○於偵查時供稱：「（問）八十七年一月十二日
      凌晨時，有無非撞球場人員進入撞球場取走撞球桿？）因為我是十二時上班，
      有二個人到撞球場進來，一進來就走到放置球桿位置，將本來二節式之撞球棍
      較細部分折斷，拿粗的球桿部分離開，約拿三、四根，是如卷內照片之撞球桿
      ，因為當時該二人沒有面對面談過話，我只記得體型，尤其我記得有一位身材
      很壯，今日十五時五十分，我透過玻璃往外觀察，在金雞母外面的戊○○身材
      很像其中一名男子‧‧‧」（見偵查卷第一百二十一頁背面、第一百二十二頁
      頁）等語相符，故案發時被告二人確實有到大湳撞球場，拿取店內之撞球棍，
      且即為案發當時在現場被扣案之撞球棍，可知被告二人係各自拿取二支撞球棍
      作為攻擊被害人之武器。
（五）被告戊○○於偵查時供稱：「（問：丁○○稱他與庚○○扭打，是否你與乙○○扭打？）我是感覺有打到人，但不知打到何人。（問：如何打倒乙○○？）
      是一群服務生圍攻我，我亂揮，有打到人的頭部。」（見偵查卷第五四頁背面
      面、第一二四頁背面）。而被害人庚○○一再指證其係被丁○○所毆打，乙○○係遭另一人毆打所致，證人田富美、卓美玉均指證被告二人毆打乙○○、庚○○，而現場被告等之一方僅有被告二人參與毆打，顯見被害人乙○○係遭被
      告戊○○所毆打致死。故被告戊○○所辯並無毆打被害人乙○○，僅躲在旁邊
      觀看，並無毆打任何人云云，不足採信。
（六）案發當日與被告二人一同前往唱歌之友人中，僅有被告二人與店家之人員發生
      互毆，並無第三人參與，且ＫＴＶ店之小弟及庚○○均認識乙○○及庚○○之
      情況下，顯無誤傷被害人等之可能發生，且庚○○亦證稱見到乙○○被被告等
      用木棍打到後即倒地不起，伊就衝過去，想要扶乙○○，有一男子持木棍打伊
      二下，有一下被伊擋住（見偵查卷第十七頁），足見被告等用木棍毆打被害人
      直至被害人庚○○、乙○○被送醫為止，並無其他人參與殺害被害人之情事。
（七）按殺人與傷害致死之區別，應以有無殺意為斷，即在加害人下手加害時有無死
      亡之預見為斷，被害人受傷處所是否為致命部位，及傷痕之多寡，輕重如何，
      雖不能為判定之絕對標準，然厥為供認定有無殺意之參考，此有最高法院十八
      年上字第一三０九號、十九年上字第七一九號判例可資參照。查人之頭部，係
      屬人體重要部位，而被告戊○○、丁○○分別以折斷後較粗部分之撞球桿猛力
      毆打被害人乙○○、庚○○之頭部，而頭部係人體重要部位，如對之重擊足以
      致人於死乙節，依一般經驗法則判斷，自應為被告所能預見，參酌被害人乙○○依上開台灣高等法院檢察署法醫中心鑑定書所載：死者乙○○左側前額裂傷
      十二公分及頭部外傷致顱內出血併發瀰散性凝血症致死；被害人庚○○依德濟
      醫院診斷證明書所載：頭頂五公分裂傷、腦震盪等傷害，均係人體重要部位，
      且遭重擊所致，足證被告等於行為當時，用力之猛，被告等均有殺人之犯意甚
      明。證人卓子薇、田富美證稱：「乙○○就拿出證件，並拿出手銬要銬我」、
      「在停車場地方時，我聽到老闆娘說一個都不能走，要打死我們」、「我們來
      不及跑，乙○○已抓住卓子薇，手拿手銬要銬卓女手」（見偵查卷第十六、十
      九、六八、七一頁，原審卷八十七年七月七日、九月二十九日訊問筆錄），及
      被害人庚○○稱：「大家無冤無仇，被告等大概不會有致人於死之意思」、「
      整個事情發生之過程不過五分鐘」（見原審卷，第三九頁正面及第四０頁正面
      ）等語，並不足為被告等不具有殺人犯意之有利證明。此外並有撞球棍三支扣
      案足憑。
  綜上所述；被告二人所辯各節，無非卸責之詞，不足採信，本案事證明確，被告丁○○選任辯護人張泰昌律師聲請傳喚證人丙○○及命己○○提出事故發生當時金沙
  堡ＫＴＶ之錄影帶，核無必要。又被告丁○○選任辯護人於本院前審及本審另辯稱
  被告丁○○係因其女友卓子薇被扣於店中，基於搭救而前往金沙堡，其行為合於緊
  急避難云云，亦均不足採。被告二人犯行堪以認定。
二、核被告丁○○、戊○○所為，均係犯刑法第二百七十一條第一項殺人罪、第二項
    殺人未遂罪。被告等二人一同前往ＫＴＶ消費，因與店家發生爭執，二人與店家
    經理、少爺先相互空手毆打發生混戰，後逃跑，轉至大湳撞球場內，各分持二枝
    撞球桿，回到金沙堡ＫＴＶ前，以撞球棍毆打被害人乙○○、庚○○，顯見被告
    二人就上開犯行互有犯意之聯絡及行為之分擔，均為共同正犯。證人丙○○於偵
    查時證稱：「（問：八十七年一月十二日凌晨時，有無非撞球人員進入撞球場，
    取走撞球桿？）因為我是十二時上班，有二個人到撞球場進來，一進來就走到放
    置球桿位置將本來二截式之撞球較細部分折斷，拿粗的球桿部分離開，約拿三、
    四根，．．．當時該二人沒有面對面談過話，．．．當天他們拿著球桿走了」（
    見偵查卷，第一二一頁反面），及被人庚○○於原審證稱：「一人一邊，一個人
    自左邊，一個人自右邊過來」（見原審卷，第五三頁正面），並於本審證稱：「
    吳、巫二人分從兩邊過來，而非同一路過來，並在分別不同之地方遇到，即吳遇
    到我，而打我，巫遇到乙○○，即打勾。」（本院卷八十九年三月二十二日訊問
    筆錄）等語，並不能證明被告間無共同殺人犯意之聯絡。被告等所犯殺人既遂罪
    與殺人未遂罪係一行為觸犯二罪名，屬想像競合犯，應從一重之殺人既遂罪處斷
    。被告戊○○曾因違反麻醉藥品管理條例案件，經台灣新竹地方法院於八十五年
    九月二十五日判處有期徒刑五月，嗣於八十六年八月二十一日易科罰金執行完畢
    ，此有臺灣桃園地方法院檢察署刑案資料查註紀錄表及台灣桃園地方法院被告全
    國前案記錄表各一紙在卷可按，其於五年以內再犯本件有期徒刑以上之刑之本罪
    ，為累犯，依法應就其所犯殺人罪法定本刑死刑及無期徒刑以外之有期徒刑部分
    加重其刑。
三、原審據以論科，固非無見，被告上訴意旨仍執陳詞否認犯罪，指摘原判決不當，
    雖無可取，惟查原判決理由就共同殺人之意思參與，未說明其依憑之證據及理由
    ，另原判決稱「被告等因被毆返回現場後見被害人一氣之下毆打被害人」等語，
    似認被告等因一時氣憤而犯本件之罪，其情節惡性並非重大，卻又於量刑時謂被
    告等「性情兇殘」，而均論處無期徒刑、褫奪公權終身重刑，前後論理及立論不
    相一致。原判決既有上述可議之處，自應由本院予以撤銷改判。審酌被告二人係
    因唱歌預先給付價金之問題與店家發生齟齬，在不敵店家多人之毆打下逃往撞球
    場取得球棍返回現場後見到被害人，一氣之下基於殺人犯意毆打被害人，並非事
    先預謀殺人，然渠等僅因細故，即持撞球棍朝被害人之頭部猛打，下手狠重致被
    害人乙○○死亡，及被告等犯罪後態度等一切情狀，分別量處如主文所示之刑，
    又被告等所犯殺人罪，依犯罪之性質，認有宣告褫奪公權之必要，並依刑法第三
    十七條第二項規定，分別宣告如主文所示褫奪公權之期間。另扣案之折斷撞球棍
    三支為被告二人前往大湳撞球場取得，並非被告等所有，故不予宣告沒收。
四、據上論斷，應依刑事訴訟法第三百六十九條第一項前段、第三百六十四條、二百
    九十九條第一項前段，刑法第二十八條、第二百七十一條第一項、第二項、第五
    十五條、第四十七條、第三十七條第二項，判決如主文。
本案經檢察官鄭龍照到庭執行職務。
中     華     民     國    八十九   年      三        月      三十一    日
                             臺灣高等法院刑事第十庭
                                 審判長法  官  蔡  長  溪
                                       法  官  溫  耀  源
                                       法  官  楊  貴  志
右正本證明與原本無異。
如不服本判決應於收受送達後十日內向本院提出上訴書狀，其未敘述上訴之理由者並
得於提起上訴後十日內向本院補提理由書（均須按他造當事人之人數附繕本）。
                                       書記官  葉  倫  楨
中     華     民     國    八十九   年      四        月       七       日
附錄本判決論罪科刑法條全文：
刑法第二百七十一條第一項：
殺人者，處死刑、無期徒刑或十年以上有期徒刑。


司法院資訊處製作；財團法人民間司法改革基金會備份。
